臺灣高等法院刑事判決　　　　　　　　 93年度上易字第999號
　　上　訴　人　臺灣桃園地方法院檢察署檢察官
　　被　　　告　乙○○
　　被　　　告　丙○○
　　被　　　告　丁○○
　　前列三人共同
　　選任辯護人　劉楷律師
以上上訴人因背信等案件，不服臺灣桃園地方法院九十二年度易
字第二三九號、第一二四五號，中華民國九十三年四月二十二日
第一審判決（起訴案號：臺灣桃園地方法院檢察署九十一年度偵
字第八一六四號、九十二年度偵字第一五七八號），提起上訴，
本院判決如下：
    主  文
上訴駁回。
    理  由
一、公訴意旨略以：
(一)乙○○與甲○○於民國（下同）八十一年間各出資二分之一
    ，共同承受展福建設股份有限公司（下稱展福公司），以從
    事土地開發及營造等相開業務。雙方約明有關展福公司之盈
    虧及稅費等項由二人平均分擔，並由乙○○擔任董事長，甲○○則擔任監察人。展福公司因營運需要，曾以所有土地全
    數向新竹中小企業銀行（下稱新竹企銀）抵押貸款新台幣（
    下同）六億一千零十萬元。嗣於八十五年十二月二日，展福
    公司出售大部分土地予呂理徹、呂泗溶、呂幸一、呂長尊等
    四人（下稱呂理徹等），訂約當日由邱鎮北律師代理丁○○
    律師身分到場，買方呂理徹等人並先行支付部分土地款，亦
    即總計二千萬元之支票二紙（由合作金庫中和支庫簽發之同
    業存款支票，以台灣銀行總行營業部為付款人，票號分別為
    BE0000000號、BB0000000號，金額各為一千
    八百萬元、二百萬元），交由見證律師丁○○保管，俟全部
    買賣標的物產權登記為買方或買方指定名義人時，始由見證
    律師給付賣方提示兌現。展福公司原有之五億元貸款即轉由
    呂理徹等承受，展福公司則繼續承擔所餘之一億一千零十萬
    元貸款。嗣於八十六年三月十三日，乙○○乃代表展福公司
    與甲○○簽立協議書，雙方約定由甲○○承受前揭一億一千
    零十萬元貸款中之五千五百萬元債務，以及前揭土地出售所
    得扣除稅金、利息及相關費用後不足額之二分之一。但展福
    公司於出售土地之收支結算分配完成後，應將展福公司名下
    之桃園縣大溪鎮○○段頭寮小段第四二九之二四、四二九之
    二五地號等十一筆土地（下稱系爭土地），移轉登記予甲○○或其所指定之人名下。
(二)惟新竹企銀於八十六年三月二十五日通知展福公司，須先以
    現金返還貸款額數中之一千零十萬元，始得辦理前開貸款債
    務之分割。乙○○乃由收自呂理徹等人支付予展福公司之土
    地價款二千萬元中，以一千萬元償還予新竹企銀，使上揭貸
    款得以順利分割，並依前揭八十六年三月十三日之協議，要
    求甲○○償付其應負擔之一半即五百萬元，但甲○○遲遲未
    付。乙○○為展福公司負責人，依前揭協議，於會算完畢後
    負有移轉土地予甲○○或其所指定之人之義務，係為甲○○
    處理事務之人，詎其意圖為自己不法之利益，乃與丁○○、
    丙○○基於犯意聯絡，明知展福公司與丙○○間並無債權債
    務關係，由丁○○於提示兌現前揭二千萬元支票後，即將其
    中一千萬元交予乙○○償還予新竹企銀，使上揭貸款得以順
    利分割，所餘一千萬元，則由乙○○用以償還其積欠丁○○
    之債務。旋於八十六年四月七日，持虛偽不實之文件，委由
    不知情之土地代書，前往桃園縣大溪鎮地政事務所，就前揭
    約定結算後應分配予甲○○之同鎮○○段頭寮小段第四二九
    之二四、四二九之二五地號二筆土地（下稱系爭土地），各
    用以辦理前揭貸款債務分割之一千萬元係借自丙○○云云，
    意欲詐使甲○○依上開八十六年三月十三日協議內容負擔二
    分之一，即五百萬元，並使該管地政機關之承辦人員將此不
    實事項登載於職務上所掌之地籍資料上，足生損害於甲○○
    及地政機關對於土地管理之正確性。迨於同年六月間，乙○○依前揭協議，將前揭二筆土地移轉予甲○○所指定之人即
    陳振助、羅玉柱後，經甲○○調閱地籍謄本，始悉上情。因
    認被告三人共涉刑法第二百十四條之使公務員登載不實罪，
    乙○○另涉同法第三百四十二條之背信罪嫌。
二、訊據被告乙○○、丁○○、丙○○三人堅詞否認上開犯行，
    乙○○辯稱：其確曾代表展福公司向丙○○借款一千萬元償
    還新竹企銀，以便辦理分割貸款事宜，且因八十六年四月一
    日買主呂理徹等人承受五億貸款後，才能將借得之一千萬元
    清償新竹企銀，辦理貸款分割，塗銷原設定之抵押權，才能
    依丙○○要求設定抵押予丙○○，其應負擔之五百萬元部分
    已償還丙○○云云。被告丁○○、丙○○亦辯稱：確有自共
    同資金中撥一千萬元借予乙○○，且有收取利息，為求擔保
    債權，才會要求乙○○提供系爭土地，申請設定抵押權，並
    無使公務員登載不實之情事等語置辯。
三、按犯罪事實應依證據認定之，無證據不得認定犯罪事實，刑
    事訴訟法第一百五十四條第二項定有明文。又不能證明被告
    犯罪者，應諭知無罪之判決，同法第三百零一條第一項亦有
    明文。經查，公訴人認被告三人共同涉有使公務員登載不實
    罪，無非係以：(一)被告乙○○自承八十六年三月二十五日始
    接獲新竹企銀有關償還一千零十萬元始得辦理分割貸款之通
    知，惟被告丙○○則於八十六年三月十九日即匯款一千萬元
    ，(二)且依上開二筆土地地籍謄本所示，雙方並無任何利息、
    違約金之約定，(三)被告乙○○辯稱曾返還五百萬元，未能舉
    證以實其說，且未為抵押債權數額之變更登記。(四)又丙○○
    所稱之借款一千萬元，乃來自其兄丁○○帳戶內一筆二千萬
    元存款，該筆二千萬元存款之來源，即係丁○○代保管展福
    公司土地出售予呂理徹等人之價款，(五)丁○○雖稱其係乙○○暗股，有二千萬元可分配，但其不能證明其對乙○○有二
    千萬元債權，則丙○○與乙○○間之借款係屬虛構，抵押權
    之設定自涉使公務員登載不實之罪名。(六)而依協議書，乙○○應於結算分配完成後，將前揭二筆土地移轉告訴人甲○○
    或其指定人名下，卻逕將之設定抵押予丙○○，致生損害於
    告訴人，亦涉有背信之罪名云云。經查：
(一)展福公司係由告訴人與被告乙○○合資，由被告乙○○任董
    事長，告訴人甲○○則擔任監察人。雙方於八十一年三月二
    十六日協議各占公司股份百分之五十，日後並以前開比例負
    擔盈虧，有告訴人所提公司變更登記事項卡乙紙（告證二，
    見一○二八○號偵字第一卷第九頁）、股份協議書乙紙（告
    證三，見一○二八○號偵字第一卷第十一頁）在卷可參。嗣
    因公司營運需要，展福公司先後向新竹企銀貸款六億一千零
    一十萬元，而以所有土地設定抵押予新竹企銀。八十五年十
    二月二日，展福公司將其中四十三筆土地以九億二千三百七
    十二萬四千元之價格出售予呂理徹等，其中五億貸款部分則
    約定由買受人呂理徹等償還，並由呂理徹等於八十六年四月
    一日付清，亦有被告所提「新不動產買賣及解除舊合建舊買
    賣契約書」（被證十六，見上揭偵卷一第七二頁）、八十六
    年四月一日乙○○簽收伍億元之收條乙紙可佐（被證一，見
    偵卷一第一０八頁）。後甲○○與被告乙○○於八十六年三
    月十三日協議就甲○○應分取之附表土地（含系爭二筆土地
    ）產權先行登記展福公司名義，向新竹企銀辦理已出售予呂
    理徹等四人之土地塗銷、貸款擔保物減少及承受銀行貸款餘
    額一億一千萬元正，甲○○應承受貸款額五千五百萬元。雙
    方結算分配完成後，應將附表土地產權過還甲○○所指定名
    義人，亦有八十六年三月十三日協議書乙紙可參（被證五，
    見上揭偵卷一第十三、一一五頁）。足認呂理徹等於八十六
    年四月一日始承受五億元之貸款，展福公司於八十六年四月
    一日確尚有一億一千零一十萬元之貸款待償，且告訴人與被
    告乙○○二人應各負擔一半之清償責任。
(二)八十六年三月十九日，被告丙○○確有匯款一千萬元予乙○○，供展福公司還款新竹企銀以辦理貸款分割及續貸一億元
    ，乙○○乃簽發面額一千萬元之本票作為借款憑證，嗣後乙○○有陸續償還本金及利息共五百萬元，丙○○乃於八十九
    年四月七日塗銷四二九之二三號土地之抵押權設定，尚欠五
    百萬元未還部分，並據丙○○以存證信函催告、聲請本票裁
    定、拍賣抵押物乙節，業據被告乙○○、丁○○、丙○○提
    出證明展福公司於八十六年四月一日還款一千萬元之新竹企
    銀現金收入傳票三紙（被證二，見上揭偵卷一第一０九、一
    一０頁）、乙○○還款丙○○之簽收紀錄乙紙（被證五四，
    原審二三九號卷一第一二七頁）、存證信函（被證五五，原
    審二三九號卷一第一二八頁）、原審法院九十二年拍字第三
    二三號裁定（被證五六，原審二三九號卷一第一三０頁）、
    原審法院九十二年二月二十日本票裁定聲請書（被證五七，
    原審二三九號卷一第一三一頁）各乙份為證。又八十六年七
    月十九日甲○○向乙○○之妻林淑津承買土地，於該契約中
    之帳目結算明細表中，甲○○尚繳納民間貸款利息自八十六
    年四月一日至八月一日共四個月之利息，有不動產買賣契約
    書乙份可參（被證十七，見上揭偵卷一第八七、九一至九三
    頁），八十六年五月十四日，武春生代書向乙○○收取抵押
    權設定費及代書等相關費用時，亦僅收取二分之一，亦有武
    春生所立「計算表」乙紙可參（被證八，見上揭偵卷一第一
    ０四、一二六頁），足認丙○○確有借一千萬元予乙○○，
    而告訴人甲○○亦知情，且已支付部分應分擔之利息，則設
    定一千萬元抵押權，即非無憑。至公訴人認系爭四二九之二
    四、四二九之二五之土地登記謄本（被證二九，見偵卷二第
    四三、四四頁）上並無利息、遲延利息、違約金之約定，與
    常情有違，據此認雙方借貸關係乃為虛構。惟本件抵押權設
    定之申請係委託訴外人武春生代書辦理，其僅就雙方同意辦
    理抵押權設定乙節辦理申請手續即可，就乙○○與丙○○借
    款之細節，及有無利息之約定，並無詳加聞問之必要，其未
    就此部分於抵押權設定申請書上記載，致土地登記謄本亦未
    記載，或有疏失，尚不能據此認定本件借款即屬虛構。且告
    訴人甲○○依上開協議書，本即有負擔五百萬元貸款之義務
    ，衡情被告乙○○實無故意與丙○○虛偽創設債務關係，詐
    使甲○○履行協議之必要。
(三)新竹企銀係於八十六年二月二十一日召開大額授信審查會議
    ，決議同意展福公司辦理分割貸款，有被告所提新竹企銀審
    查意見表乙紙可參（被證四六，原審二三九號卷一第六三至
    六五頁），而告訴人與被告乙○○於八十六年三月十三日即
    簽訂協議書，同意平均分擔分割後之一千零一十萬元貸款，
    已如上述，足認展福公司分割貸款案，於八十六年二月間早
    已定案，且為告訴人及被告乙○○所知悉，公訴人認被告乙○○於八十六年三月二十五日始接獲新竹企銀有開償還一千
    零十萬元始得辦理分割貸款之通知，被告丙○○卻早於同年
    月十九日即將借款一千萬元匯入被告乙○○於新竹企銀之戶
    頭內，二者不符，尚有誤會。又本件貸款分割案，尚需配合
    買主呂理徹等四人辦理分割五億元貸款手續，而呂理徹等四
    人於八十六年四月一日始繳付五億元貸款，已如前述。故被
    告乙○○於八十六年四月一日始能將向丙○○借得之一千萬
    元及自行支出之十萬元計一千零一十萬元清償新竹企銀，新
    竹企銀始能辦理系爭土地之抵押權塗銷，及於八十六年四月
    二日由展福公司與證人丙○○辦理抵押權設定，並於同年月
    三日送件至大溪地政事務所，此有土地登記申請書乙份（被
    證四十一，見上揭偵卷二第二九六頁）、他項權利變更契約
    書乙份（被證二十，見上揭偵卷一第一七六頁）以及土地登
    記謄本（告證五，見上揭偵卷一第十五頁）可證。公訴人質
    疑乙○○於丙○○匯款後遲至同年四月一日始償還新竹企銀
    ，二十日後始設定抵押權登記，無端增加高額銀行利息支出
    乙節，亦有誤會。
(四)被告丁○○辯稱乙○○夫婦自七十七年起向伊借款週轉，至
    七十九年十二月止，借款金額已達數百萬元，後於八十一年
    四月二十九日受乙○○之邀，購買乙○○向甲○○購買之土
    地中之五七○坪，每坪作價一萬三千八百元，總價七百八十
    六萬六千元，付款方式以收回借款支票代支付，即以乙○○
    積欠之債務抵銷。此有被告丁○○、乙○○二人所簽不動產
    買賣合約書乙紙、及支票影本七張可證（被證三十，見上揭
    偵卷二第四五至五四頁）。依此，則八十五年十二月二日該
    地隨同展福公司出售土地予呂理徹等四人，每坪三萬八千元
    ，丁○○可受分配金額為二千一百六十六萬元，扣除應付增
    值稅等費用，實得金額為二千零一萬二千六百二十五元。嗣
    於賣主依約將買賣標的物移轉予買主呂理徹等人，丁○○自
    認依約可受分配，乙○○乃應丁○○之要求，就上開由丁○○保管二千萬元支票，並且已經由丁○○逕於八十六年一月
    十八日經由聯邦商業銀行桃園分行託收入帳，再於八十六年
    二月十七日匯入丁○○所有新竹國際商業銀行桃園分行第0
    0000000號帳戶（見聯邦商業銀行桃園分行九十一年
    二月十五日聯桃園字第五一號函，第一二０八０號偵卷一第
    二四二至二四四頁，按丁○○是否有權私自存兌保管之款，
    另見後述），乙○○將其中二千萬元中之一千萬元於八十六
    年三月十九日撥付予丁○○，餘款於八十六年五月二十六日
    撥入丁○○之帳戶內，丁○○應付之相關費用，於八十六年
    五月三十日與乙○○配偶林淑津結清，並收取現金一二六二
    五元，此有存入憑條及存摺影本及結算清單可證（被證四十
    九，原審二三九號卷一第七二至七三頁）。查上開買賣契約
    及匯款單據均作成於告訴人提出告訴之前，當無造假之理。
    告訴人雖指稱上開被證三十之契約書並未標明地號，是否即
    為嗣後出售予呂理徹等人之土地不明，惟查，該契約書中已
    標明丁○○係買得其中五百七十坪，核與丁○○、林淑津結
    算清單上係以五百七十坪計算出售金額相符，二者坪數相同
    ，應係出自同一筆土地，其供述堪以採信。
(五)告訴人甲○○指稱八十六年三月間，展福公司尚有資金可用
    ，伊配偶彭素香戶頭內亦有存款，不須向私人借款等語。惟
    查，展福公司於八十五年十二月二日簽約出售土地起至八十
    六年三月二十五日之銀行利息及增值稅等約五千二百餘萬元
    ，均由買主呂理徹等代繳，八十六年三月二十六日至同年四
    月一日銀行利息一百一十三萬四千九百十元，亦由買主代繳
    ，有借據乙紙（被證四，見上揭偵卷一第一一四頁）可證。
    且依上開告訴人與被告乙○○之協議書，亦協議由雙方各負
    擔貸款之一半，如展福公司尚有資金可用，衡情即由公司負
    擔，何需約定各自負擔一半？告訴人此部分之指訴，顯不可
    採。又告訴人所稱其配偶彭素香於八十六年間尚有平均六、
    七百萬元存款，分擔一千零十萬元之貸款五百零五萬元已足
    ，豈有向民間借款之必要，固據提出彭素香於中國農民銀行
    之存摺乙份為憑（告證九，見上揭偵卷一第一四九頁）。惟
    查，該帳戶係於八十六年三月二十五日開戶，尚在被告乙○○於八十六年三月十九日向丙○○借款之後，不能據以證明
    乙○○借款之時有足夠存款，縱當時甲○○有足夠存款，其
    是否即願意提出，亦非無疑，尚不能資為不利於被告之認定
    。被告乙○○身為公司負責人，面對每日高達十六萬元之利
    息，為期早日分割貸款，心急可知，其願向私人短期借貸，
    負擔每月二十萬元之利息，尚合常情。
四、按刑法第三百四十二條之背信罪，須行為人「為他人處理事
    務，意圖為自己或第三人不法之利益，或損害本人之利益，
    而為違背其任務之行為，致生損害於本人之財產或其他利益
    」，始足當之。所謂「為他人處理事務」，係指處理他人與
    第三人的法律事務，如係處理自己的事務，即不該當。又背
    信罪，以有取得不法利益或損害本人利益之意圖為必要，若
    無此意圖，即屬缺乏意思要件，縱有違背任務之行為，並致
    生損害於本人之財產或其他利益，亦難律以本條之罪（最高
    法院三十年上字第一二一０號判例參照）。本件被告乙○○
    係展福公司董事長，對外代表公司，其因展福公司須償還新
    竹企銀一千餘萬元之貸款，出面向丁○○、丙○○借款，並
    以公司名下不動產設定抵押予貸與人丙○○，並非為他人處
    理事務。又系爭土地雖依告訴人與被告乙○○之協議，於結
    算分配完成後，應將產權過還告訴人甲○○指定之名義人，
    但此一協議，乃二人間之內部事務，並非被告乙○○為甲○○處理與第三人之事務。且乙○○以系爭土地設定抵押予丙○○，係為借得款項，償還展福公司向新竹企銀之借款，俾
    辦理貸款分割，避免自八十六年四月一日起尚須負擔每日高
    達十六萬元之利息負擔，對公司或告訴人均屬有利，主觀上
    並無取得不法利益或損害本人利益之意圖，依上開判例所示
    ，亦不能成立背信罪名。至告訴人與被告乙○○就出售土地
    所得款項，究應如何分配，何方已領取足額不得再行分配，
    各據一詞，尚無定論，惟此部分與本件被告乙○○是否涉及
    背信並無直接關係，爰不一一析述，附此敘明。
五、按刑法第二百十四條之使公務員登載不實罪，須行為人明知
    為不實之事項，而使公務員登載於職務上所掌公文書，足以
    生損害於公眾或他人，始足當之。本件被告乙○○與丁○○
    、丙○○間確有一千萬元之借貸關係，乙○○並應丙○○之
    要求將系爭土地設定抵押，以擔保債權，並無不實，已如上
    述。桃園縣大溪鎮地政事務所據以登載於土地登記簿，自無
    使公務員登載不實可言。
六、此外，復查無其他積極證據足認被告三人涉有使公務員登載
    不實，被告乙○○涉有背信之事證，原審以不能證明被告等
    犯罪，而為被告等人無罪之諭知，經核其認事用法均無不當
    ，應予維持。檢察官循告訴人之聲請，上訴指摘原判決不當
    ，為無理由，應予駁回。
七、至於告訴人所稱：依八十五年十二月二日之【新不動產買賣
    及解除舊合建舊買賣契約書】第三條付款約定前文載明：本
    約每次付款，----有關乙方（指出售人乙○○、甲○○等）
    收受之價款，甲方係一併給付，乙方應同立收據，乙方各自
    依其法律關係或約定自行辦理價金分配收受之，均與甲方無
    涉。 (一)第 一次款：本約成日立甲方先付乙方二千萬元整
    台支本票，約定乙方應先交由見證律師保管，俟全部買賣標
    的物產權登記為甲方或甲方指定名義人時，始由見證律師給
    付乙方提示兌現等語（被證十六，見上揭偵卷一第七二頁）
    。買受人呂理徹等所提第一次款二千萬元支票，確由邱鎮北
    律師代表收受，並於同日轉交丁○○收取，有支票二紙附卷
    可參（被證二十二，見上揭偵卷一第二二九頁）。上開票款
    ，係於八十六年一月十八日由聯邦商業銀行桃園分行託收，
    於八十六年二月十七日匯入丁○○所有新竹國際商業銀行桃
    園分行第00000000號帳戶，亦有聯邦商業銀行桃園
    分行九十一年二月十五日聯桃園字第五一號函可參（參見第
    一二０八０號偵卷一第二四二至二四四頁）。是被告丁○○
    以見證律師身分，收受並保管呂理徹等因先行支付部分土地
    款，所交付之二千萬元支票二紙（由合作金庫中和支庫簽發
    之同業存款支票，以台灣銀行總行營業部為付款人，票號分
    別為BE0000000號、BB0000000號，金額各為
    一千八百萬元、二百萬元），應俟全部買賣標的物產權登記
    為買方或買方指定名義人時，始由丁○○給付予賣方即展福
    公司及甲○○、林淑津等人提示兌現，惟丁○○卻逕於八十
    六年一月十八日由聯邦商業銀行桃園分行託收入帳，於八十
    六年二月十七日匯入其自身所有新竹國際商業銀行桃園分行
    第00000000號帳戶（見聯邦商業銀行桃園分行九十
    一年二月十五日聯桃園字第五一號函，第一二０八０號偵卷
    一第二四二至二四四頁），以此主張被告犯有前開犯行云云
    ，惟被告丁○○此部份所為是否涉有業務侵占罪嫌，以及被
    告乙○○未經告訴人同意，擅自將所收得二千萬元挪用清償
    個人債務予丁○○，是否亦涉及業務侵占罪嫌（見本院卷一
    第二○一頁、卷二第二四、一一一頁），均未據公訴人予以
    起訴（按公訴人係以八十九年度偵字第一二○八○號起訴書
    先起訴被告乙○○｛見原審第二三九號卷} ，再依二個案號
    即九十一年偵字第八一六四號、九十二年偵字第第一五七八
    號，追加起訴丁○○、丙○○二人{ 見原審一二五四號} ，
    二份起訴書均著重於虛偽設定抵押權，及乙○○如何未按約
    定移轉系爭土地予甲○○之背信行為，至於違反保管支票責
    任之事實，僅提及依約支票應如何保管，及交由何人保管，
    關於有無違反保管責任及如何違反，其刑責如何，則均未提
    及，自難認已起訴，當無變更起訴法條，合此敘明，此部分
    本院尚無從審究，附此敘明。
據上論斷，應依刑事訴訟法第三百六十八條，判決如主文。
本案經檢察官李良忠到庭執行職務。
中　　華　　民　　國　　94　　年　　1 　　月    　6 　日
　　　　          刑事第九庭審判長法  官  李文成
                                  法  官  王復生
                                  法  官  官有明
以上正本證明與原本無異。
不得上訴。
                                  書記官  林蓓瑜
中　　華　　民　　國　　94　　年　　1 　　月　　7 　　日
